最高法院刑事判決　　　　　　九十六年度台上字第四六七九號
上　訴　人　甲　○
　　　　　　　　　　（
選任辯護人　黃俊六律師
上列上訴人因殺人案件，不服台灣高等法院中華民國九十六年六
月五日第二審判決（九十六年度上重訴字第三九號，起訴案號：
台灣台北地方法院檢察署九十五年度偵字第二一六三、三０二四
號），提起上訴，本院判決如下：
    主  文
上訴駁回。
    理  由
本件原判決認定：上訴人甲○於民國八十六年三月二十五日因患
長期失眠症，至行政院衛生署桃園療養院（下稱桃園療養院）初
診，診斷為失眠，之後門診追蹤尚規則。但自八十七年起，門診
醫師發現上訴人有酗酒習慣，八十七年十月三十日診斷改為疑似
藥物所致之精神疾病，需排除精神分裂症之可能；八十八年七月
二十二日診斷又改為疑似器質性精神病；此後上訴人大多在陳其
翔醫師處規則追蹤，其精神症狀多已消失，唯功能退化（於為本
件犯行時，並無心神喪失或精神耗弱情形）。九十五年一月十七
日晚上十一時許，上訴人因心情煩躁，欲外出發洩情緒，將其所
有藍波刀一把（含刀鞘一支）置於隨身攜帶之黑色背包內，自其
台北縣中和市○○路住處出發至台北縣永安捷運站外，隨意攔停
計程車，適有被害人朱福財駕駛二Ｒ－九九六號營業小客車經過
，上訴人即攔停上車，指示朱福財開往台北市○○○路附近，俟
該車行經和平東路與溫州街口，又指示朱福財駛入人跡較少之溫
州街，於同晚十一時三十分許，該車行經溫州街七號前，上訴人
頓萌殺人犯意，自其背包取出上開藍波刀，持該刀由後座伸手向
前回刺朱福財胸、腹部等處，刀刃深入朱福財肺部及肝臟，朱福
財慌亂中，仍將車向右擦撞路邊車輛後停下，自駕駛座下車，欲
在左後車門外擋住車門，上訴人仍撞開左後車門下車，朱福財因
刀傷流血過多，跌坐在地，上訴人旋即逃離現場，適有張全威駕
駛計程車自後方接近目擊，立即開車協助追捕，並報警處理，而
於翌（十八）日上午零時十五分許，為警在台北市○○街某花圃
後方查獲，並扣得其所有供犯罪所用藍波刀一把（含刀鞘一支）
；警方同時將朱福財送台北市立聯合醫院仁愛院區急救，延至同
日上午六時二十九分，因腹胸穿刺、肝刺創並腹血、全身多處銳
器穿刺及切割傷，致胸刺創併血胸，導致出血性休克及呼吸性休
克不治死亡等情。係以上開事實，迭據上訴人於警詢及在偵審中
自白，並經證人張全威、郭人瑞於偵訊時證述明確；復有藍波刀
一把扣案，相驗屍體證明書、台北市立聯合醫院仁愛院區朱福財
病歷及死亡通知單、法務部法醫研究所（下稱法醫研究所）九十
五年三月十五日法醫理字第０九五００００六一三號檢附醫鑑
字第０一八一號鑑定書、台北市政府警察局大安分局刑案現場勘
察採證相片本、內政部警政署刑事警察局（下稱刑事警察局）九
十五年三月二十三日刑醫字第０九五００一三六五五號鑑驗書暨
國立台灣大學醫學院附設醫院（下稱台大醫院）九十五年十一月
二日校附醫精字第０九五一四七０一八六號函檢附上訴人精神鑑
定報告書各一份在卷可稽（見相卷第七九至九八、一０二、一０
九至一一八頁、偵字第三０二四號卷第九至一四四頁及偵字第二
一六三號卷第一五０至一五二頁、一審卷第一宗第一二０至一二
六頁），為其所憑之證據及認定之理由。而上訴人雖於警詢、偵
訊及在原審訊問時坦承攜帶藍波刀一支，攬搭朱福財所駕駛計程
車，於該車行經台北市○○街時，持上開藍波刀自後座伸手向前
回刺朱福財胸、腹部等事實。惟上訴人及其輔佐人魏邦暨指定辯
護人均於原審辯稱：上訴人從小到大患精神病，八十二至八十六
年間，長居中國大陸湖南省長沙醫院醫治，出入醫院多次；本件
案發時，上訴人精神確有問題等語。惟朱福財於九十五年一月十
八日上午零時十五分許，因受腹胸穿刺、肝刺創並腹血、全身多
處銳器穿刺及切割傷等傷害，經送往台北市立聯合醫院仁愛院區
急救，延至同日上午六時二十九分，因胸刺創併血胸，導致出血
性休克及呼吸性休克不治死亡等事實，有上述死亡通知單及病歷
、法醫研究所醫鑑字第０一八一號鑑定書、刑案現場勘察採證相
片本各一份在卷可稽。又朱福財身體共有胸部、右肩穿刺傷、全
身頭臉部、上肢手部切割銳器傷等二十五處傷口，主要致命傷為
左、右肺及肝臟穿刺傷；經法醫研究所解剖驗明：朱福財第二
肋間胸骨柄體間有斜橫向刀痕，在胸骨留下約三點八乘零點三公
分刀痕傷口，傷口深達十一公分；右胸前乳線間有近水平由十
一點半至五點半方向穿刺傷，傷口深達十三公分，穿透胸骨體約
在第四、五肋間，留下約五乘零點三公分穿透刀傷痕，銳器穿刺
並傷及右下肺葉達八乘二公分割傷；右肋骨中下緣有斜向十點
向四點方向穿刺傷，並向左下穿透肝臟左葉、胃小彎及胰臟；
左乳內側六公分向上三公分有穿刺傷，並穿刺達左肺下葉八乘二
公分，深度達八公分，導致大量出血，因出血性休克及呼吸性休
克死亡等情，有上開法醫研究所鑑定書一份在卷足據。另張全威
於偵訊中證稱：九十五年一月十七日晚間十一時許，在台北市○
○街七號前，有車號二Ｒ－九九六號營業用小客車停靠路邊，該
車右側車身擦撞路邊停放之車輛，被害人站在計程車左側車門外
拉車門，約四、五下後，被告即從該車內下車，而被害人全身是
血跌坐在地上（見偵字第二一六三號卷第十八、十九、九五、九
六頁及一審卷第二宗第四至八頁）。郭人瑞於偵訊中亦證稱：十
七日晚上十一時三十分左右，駕駛營小客九四０－ＬＺ在新生南
路三段十巷口載到一名男乘客到師大加油站，突然有另一位計程
車司機跑來跟我說這位乘客剛殺了一位駕駛一部營小客二Ｒ－九
九六號司機，叫我不要載，我馬上要回頭看那位乘客時，該乘客
馬上開車門下車；被告手部及手腕的部分有血跡等語（見偵字第
二一六三號卷第十八、十九頁及一審卷第二宗第九至十頁）；足
見案發當晚，上訴人係搭乘朱福財所駕駛之計程車抵達案發現場
，且上訴人逃離現場時，朱福財受有重傷、全身是血；參以警員
自扣案藍波刀刀柄及刀刃採集到之血跡棉棒送請刑事警察局進行
ＤＮＡ型別鑑定結果，該血跡ＤＮＡ與朱福財之ＤＮＡ－ＳＴＲ
型別相同，有該局上述刑醫字第０九五００一三六五五號鑑驗書
一份在卷參按。再藍波刀刀柄寬約二點一公分，長約十六點七公
分，單刃、刀背呈鋸齒狀，與朱福財傷口寬度及皮膚傷口外觀彼
此符合，亦有上開法醫研究所鑑定書在卷足憑。再朱福財案發時
所穿著之衣褲，有刀刃穿刺孔及血跡多處，亦有朱福財所穿著之
衣褲扣案憑參，堪認上訴人所持之藍波刀一把即為殺害朱福財之
兇器無疑。另警員自朱福財所駕駛之計程車方向盤、照後鏡、手
煞車、置物盒、車內座椅防塵布面、安全帶及天花板等處採集到
之血跡棉棒，經送請刑事警察局進行ＤＮＡ型別鑑定結果，亦認
該等血跡ＤＮＡ與朱福財之ＤＮＡ－ＳＴＲ型別相同，有上開鑑
驗書、刑案現場勘察採證相片本各一份在卷足按。朱福財受傷流
血，血液濺於車內各處，且該計程車右側車身擦撞路邊停放車輛
之左側車身後，方停止行進，足見朱福財停車之前即已身受刀傷
，致無法安穩停車。而上訴人於警詢及在偵訊時均供承持刀自後
座伸手向前回刺朱福財身體，益證上訴人委於朱福財駕車行經溫
州街七號前，即在車內持藍波刀對其刺殺。至心神喪失人之行為
，不罰，精神耗弱人之行為，得減輕其刑；上訴人行為時即九十
五年七月一日修正前之刑法第十九條固定有明文。該條文嗣修正
為「行為時因精神障礙或其他心智缺陷，致不能辨識其行為違法
或欠缺依其辨識而行為之能力者，不罰」、「行為時因前項之原
因，致其辨識行為違法或依其辨識而行為之能力，顯著減低者，
得減輕其刑。」然刑法上之心神喪失或精神耗弱，應依行為時精
神障礙程度之強弱而定，如行為時之精神，對於外界事務全然缺
乏知覺理會及判斷作用，而無自由決定意思之能力者，為心神喪
失；如此項能力並非完全喪失，僅較普通人之平均程度顯然減退
者，則為精神耗弱。又所謂精神病人，不過謂其素有精神病，並
非即永遠精神喪失而絕無間斷之時。故上訴人平時是否患有此種
疾病，實施犯罪行為之時精神病有無間斷，均應詳細調查，由專
門醫師加以診斷鑑定，始能論擬。本件經第一審法院囑託台大醫
院對上訴人作精神鑑定結果，認上訴人之精神科診斷為：其他
未分類非器質性精神病症；鎮靜劑依賴，目前完全緩解，上訴
人於犯案當時，對於案發前與案發後之記憶能夠清楚描述，並不
符合夢遊之症狀，雖上訴人服用比平日多的藥物，但仍能出門，
購買檳榔、藥物，並未明顯影響當時上訴人對於外界事務之知覺
理解及判斷力，犯案後可以有相對應之情緒反應，對於犯案後果
也有一定判斷能力，故上訴人於案發時，未因服藥過量或精神障
礙，而使致不能辨識其行為違法，或欠缺依其辨識而行為之能力
（見一審卷第一宗第一二０至一二六頁）。亦即認定上訴人於本
件犯行時，並無心神喪失或精神耗弱之情形。上訴人雖請求傳訊
證人即承辦警官楊哲昌以證明其行為時係屬精神耗弱之人。惟楊
哲昌於原審到庭證稱：「（輔佐人問：請問證人當時是否跟被告
說，被告需要去接受精神治療、強制治療這樣的話？）我有講這
些話沒錯，因為被告領有中度精神障礙手冊，可能是他的親人拿
來我們有看過。（檢察官問：你是因為看過被告中度精神障礙手
冊才講這些話？）被告說的，他說他領有中度精神障礙手冊，可
請他親人送來，我也沒有看到過，因為我先離開。（審判長問：
你是主動跟被告講他要接受精神治療，或是被告提出這方面的問
題，你才這樣講？）因為被告一直講他有精神方面的問題，所以
我才說他有問題就要治療，而不是我看他精神有問題而這麼說的
。因為被告說精神有問題，我為了要確認被告當時精神狀態，我
就問被告是否知道我是誰？被告說我是組長，因為我第一次問被
告之前，我有跟被告說我是組長。（輔佐人問：提示一審卷第二
宗第四十三頁，錄影帶的譯文證人說被告當時恍恍惚惚，有何意
見？）我指的精神狀態是指夜間精神不濟，而不是指他的精神問
題，被告是否適合於夜間訊問，我當時還有告知他可選任律師或
通知家人。（輔佐人問：請問被告當時精神狀況是否精神正常？
）我不是專業人員，無法判斷被告精神是否有疾病，至於在訊問
筆錄如何問，那是我們的偵訊技巧」（見原審卷第七八頁正面至
七九頁正面）；依楊哲昌上開證詞，亦不足以認定上訴人行為時
係精神耗弱之人。綜上所述，上訴人之辯解，不足採信；事證已
臻明確，上訴人犯行洵堪認定；已分別於理由欄詳加指駁及說明
。核上訴人所為，係犯刑法第二百七十一條第一項之殺人罪。第
一審法院審酌上訴人與朱福財素昧平生，無冤無仇，僅為發洩其
個人情緒，即驟下毒手，且下手之猛、刀深及骨，犯罪手法至為
殘忍，危害社會治安不輕，犯後迄未與朱福財家屬和解，賠償損
害，毫無悔意等一切情狀，適用刑法第二百七十一條第一項規定
，量處無期徒刑，並依刑法第三十七條第一項規定，宣告褫奪公
權終身；扣案藍波刀一把（含刀鞘一支），為上訴人所有供其犯
罪所用之物，已據上訴人供承在卷（見一審卷第一宗第四四頁反
面），依刑法第三十八條第一項第二款、第三項規定，宣告沒收
之。又扣案美工刀一支、黑色背包一只（含白色麻繩一條、藍色
手套一雙及白色口罩一個）、礦泉水一瓶等物，雖均為上訴人所
有，然非供本件犯罪之用，亦非違禁物，乃不為沒收之諭知。復
於判決內敘明上訴人不另成立強盜罪之心證理由（見原判決正本
第八頁第四行至第九頁第五行），因公訴人認與上開論罪科刑部
分，有裁判上一罪之結合犯關係，就強盜部分乃不另為無罪之諭
知。因而維持第一審之判決，駁回檢察官及上訴人在第二審之上
訴；經核於法尚無違誤。上訴人之上訴意旨略稱：(一)、上訴人已
陳明案發時一片空白，完全沒有記憶，不知發生何事，案發後，
雖有充裕時間，但未逃跑，足見上訴人委係服用精神病藥及不知
名藥物，導致神智不清犯案，故尿液檢驗無毒品反應自屬正常；
又上訴人遭逮捕後，因胞兄及警員之告知，又有兇刀、血衣等跡
證，始自白殺人，第一、二審判決仍依上訴人之警詢供述，遽認
上訴人服用搖頭丸，與事實顯不相符。(二)、台大醫院對上訴人作
精神鑑定時，未參考上訴人之警詢筆錄、八十二至八十六年間上
訴人在中國大陸湖南省長沙精神療養院之治療病歷及桃園療養院
之病歷；是該院認定上訴人行為時並無心神喪失或精神耗弱情形
，即與事實不符。又該院一方面認定「藥物並未明顯影響當時被
告對於外界事務之知覺理解及判斷力」，另方面又認「被告於案
發時，未因服藥過量或精神障礙，而使致不能辨識其行為違法，
或欠缺依其辨識而行為之能力」，前後見解矛盾；原判決未說明
何以不採該院對上訴人有利部分之鑑定結果，自屬理由不備。(三)
、桃園療養院就上訴人病情之說明，或謂上訴人精神病狀多已消
失，或謂上訴人患有慢性器質性腦徵候群、憂鬱性疾患及肝炎等
疾病，前後矛盾；又上訴人因患中度精神障礙，領有身心障礙手
冊，此後曾再度復發而住院治療，不得僅因精神症狀已消失，而
謂精神病已治癒；況上訴人於九十五年一月四日方至桃園療養院
門診取藥，於就診後十三天即發生本案，是上訴人之病狀是否已
消失，行為時有無心神喪失或精神耗弱情形，即非無疑。又警詢
時，楊哲昌確有對上訴人說上訴人精神恍恍惚惚，需要接受精神
治療等語；又警員洪俊瑋製作筆錄時，亦曾問上訴人：「光看你
這樣言語不清，神智不清，所以他不載你是不是？」。而上訴人
又領有中度精神障礙手冊，足證上訴人案發時之精神狀態非屬正
常，原審未將上訴人再送請醫事專業人員鑑定，逕以非醫事專業
人員楊哲昌前後矛盾之證述，而認上訴人行為時非屬精神耗弱之
人，原審就上訴人行為時精神狀態未詳為調查，難謂無調查職責
未盡之違法；請撤銷原判決發回原審法院更為審理等語。惟按事
實之認定及證據之取捨，乃屬事實審法院之職權，證人所為供述
及合法調查所得證據，何者為可採，事實審法院本得參酌其他相
關證據為自由之判斷，苟無違反經驗法則或論理法則，自難指為
違法。原判決依憑上開事證暨其他調查證據取捨之結果，認定上
訴人確有本件殺人犯行，摒棄不採上訴人所為案發時有心神喪失
或精神耗弱情形之辯詞，經核其證據之取捨及證明力之判斷於法
均無不合，並無違證據法則；上訴意旨(一)至(三)仍謂其行為時精神
狀態不正常云云，猶為事實上之爭執，核無理由。又刑事訴訟法
第三百七十九條第十款所謂應於審判期日調查之證據，必須該證
據確與待證事實有重要關係，就其案情委有調查之必要者而言；
本件事證已臻明確，且原判決係依憑台大醫院對上訴人所作之精
神鑑定結果，認定上訴人行為時並非心神喪失或精神耗弱人，而
非僅依憑楊哲昌之證詞而認定；況第一審法院已囑託醫事專業機
構台大醫院對上訴人行為時之精神狀態作鑑定，其鑑定明白確定
，說明亦無前後矛盾情形，原審不再送鑑定，不為無益之調查，
難謂有調查職責未盡之違背法令；上訴意旨(二)、(三)再事指摘，亦
無理由。再證據之證明力係由法院自由判斷，原審本於審理所得
心證，就該證據之一部認確實可信予以採取，尚非法所不許；而
刑事訴訟法第三百十條第二款規定，有罪之判決書，對於被告有
利之證據不採納者，固應說明其理由，惟其所謂對於被告有利之
證據，係指該證據客觀上對論罪科刑有所影響，且對被告有利，
具有證據評價之必要性者而言，倘該證據客觀上對論罪科刑並無
影響，既無為證據評價之必要，縱未在判決理由內加以說明，亦
僅係行文簡略而已。原判決既採信不利上訴人之事證，資為論罪
基礎，自係摒棄不採其他有利部分，原判決未詳加說明其取捨之
心證理由，雖稍嫌簡略，但尚不足生影響於判決主旨；上訴意旨
(二)猶執以爭論，同無理由。綜上所述，上訴人之上訴，難認有理
由，應予駁回。
據上論結，應依刑事訴訟法第三百九十六條第一項，判決如主文
。
中　　華　　民　　國　九十六　年　　八　　月　 三十 　日
                      最高法院刑事第十一庭
                          審判長法官  林　永　茂
                                法官  洪　文　章
                                法官  蘇　振　堂
                                法官  蕭　仰　歸
                                法官  何　菁　莪
      本件正本證明與原本無異
                                      書  記  官
中　　華　　民　　國　九十六　年　　九　　月　　三　　日
                                                Ａ
附錄論罪法條：刑法第二百七十一條第一項：
　　　　　　　殺人者，處死刑、無期徒刑或十年以上有期徒刑
  　　　　　　。
